【裁判字號】    97,交抗,146
【裁判日期】    970715
【裁判案由】    聲明異議
【裁判全文】
臺灣高等法院臺南分院交通事件裁定
抗  告  人  甲○○
上列抗告人因違反道路交通管理處罰條例案件，不服臺灣臺南地
方法院中華民國97年5月30日所為裁定（97年度交聲更(一)字第2號
），提起抗告，本院裁定如下：
    主  文
抗告駁回。
    理  由
一、本件抗告意旨略以：
  (一)員警執行交通違規分為當場舉發或攝影、拍照存證舉發，以
    證明違規實證。抗告人即受處分人（以下簡稱受處分人）甲
    ○○既非當場舉發，執勤員警又提不出直接證據證明受處分
    人有違規行為，僅其片面之詞認定受處分人有違規行為。而
    執勤員警在原審審理中指稱：在隧道裡面不適合用攝影、拍
    照取證，因為閃光閃爍會影響其他人之駕駛行為。然而，南
    投至員林、坪林雪山等隧道都設有違規攝影、拍照等設施，
    為何其閃光閃爍不會影響其他人之駕駛行為？
  (二)受處分人在隧道出口被攔截後，執勤員警並未開舉發違規單
    給受處分人，更沒有要求受處分人在舉發違規單上簽名。而
    監理單位之違規紅單又非受處分人之筆跡，原裁定既認違規
    紅單筆跡與受處分人當庭書寫、庭訊簽名筆跡略有不同，為
    何不送請鑑定，逕予認定。
  (三)原審對受處分人有利之證據未加調查，即潦草結案，為此請
    求撤銷原裁定，更為合理之裁定云云。
二、原裁定理由意旨略以：
  (一)按行政罰之裁處權，因3年期間之經過而消滅；前項期間，
    自違反行政法上義務之行為終了時起算，行政罰法第27條第
    1項及第2項前段，雖有明文規定，然行政罰法施行前違反行
    政法上義務之行為應受處罰而未經裁處，於行政罰法施行後
    裁處者，其行政罰之裁處權時效，自行政罰法施行之日（即
    95年2月5日）起算，行政罰法第45條第2項則有過渡條款之
    明文規定，故行為人在行政罰法95年2月5日施行前，因違反
    行政法上義務之行為應受處罰而未經裁處者，該管處罰機關
    如於行政罰法施行後始為裁處者，其行政罰之裁處權時效乃
    自95年2月5日起算3年，是本件原處分機關針對異議人92年8
    月26日違規行為，於96年5月31日始裁處，尚無逾行政罰裁
    處權時效，先予敘明。
  (二)次按行政罰法第5條規定：「行為後法律或自治條例有變更
    者，適用行政機關最初裁處時之法律或自治條例。但裁處前
    之法律或自治條例有利於受處罰者，適用最有利於受處罰者
    之規定」，而道路交通管理處罰條例業於94年12月28日修正
    通過，並於95年7月1日正式公布施行，其中該條例第33條第
    1項、第25條第1項第3款、第63條第1項第1款等規定，不論
    依修正前或修正後之規定，對異議人而言並無有利或不利之
    情形，應逕適用最初裁處時之法律即修正後之道路交通管理
    處罰條例第33條第1項、第25條第1項第3款、第63條第1項第
    1款等規定裁處之。又按汽車行駛於高速公路，行經隧道路
    段，於隧道內應開亮頭燈；汽車行駛於高速公路，不遵使用
    限制、禁止、行車管制及管理事項之管制規則而不依規定使
    用燈光者，處汽車駕駛人三千元以上六千元以下罰鍰；汽車
    駕駛人，駕駛汽車未隨身攜帶駕駛執照者，處三百元以上六
    百元以下罰鍰；汽車駕駛人違反第33條第1項者，除依原條
    款處罰鍰外，並予記違規點數1點。高速公路及快速公路交
    通管制規則第16條及道路交通管理處罰條例第33條第1項第
    6款、第25條第1項第3款、第63條第1項第1款已有明文。
  (三)經查：
  1.異議人即受處分人甲○○（以下稱受處分人）於92年8月26
    日中午12時54分許，駕駛車牌號碼ＩＣ－4238號自用小客車
    ，在國道三號高速公路北上蘭潭隧道處，經內政部警政署國
    道公路警察局以公警局交字第Z00000000號舉發「一、隧道
    內未開啟頭燈。二、未帶駕照」交通違規等情，有國道公路
    警察局上開舉發違反道路交通管理事件通知單在卷可稽。而
    異議人就其於上揭時地駕車為警攔查，確實未攜帶駕照乙節
    不爭執，是異議人為警舉發未攜帶駕照違規事實，應堪認定
    。
  2.再證人方承彥即舉發員警就舉發經過於本院96年度交聲字第
    142號案件調查時具結證稱：「（問：92年8月26日中午12點
    54分的時候在哪裡？執行何勤務？）是中埔往北到古坑，我
    們在蘭潭隧道發現異議人駕駛車輛，【我們正常執行此勤務
    ，發現車輛如果後燈沒有亮，就會往前確認他是否有開前燈
    ，如果確實沒有開前燈，就會跟他保持一定的距離，等到出
    隧道口，再攔截下來取締】。而且，隧道裡面不適合用相機
    拍攝，是因為閃光燈閃爍，會影響其他駕駛的駕駛行為」等
    語（見原審96年度交聲字第142號卷第17至19頁）；又證人
    陳建旭即當日值勤員警於本院調查時證稱：【本件駕駛人沒
    有開大燈，我們隧道執行方式，一定會在隧道從頭跟到尾，
    看到他們從頭到尾沒有開燈，出隧道後攔停告訴車主才開單
    ，如果在出隧道口前關燈，我們不會去開單】，92年間警車
    都還沒有裝設攝影機，當時執行沒有攝影等語（見原審卷第
    33至35頁）。佐以在高速公路之隧道內，若以相機拍攝取證
    ，其閃光燈確有可能影響他人之駕駛行為，若在隧道內攔截
    實施稽查，亦將影響車流造成危險，自以出隧道之後再行攔
    截違規車輛實施稽查為宜。是證人方承彥、陳建旭上揭證述
    內容前後對照以觀，並無瑕疵可指，且上開2名證人係依法
    具結以擔保其證詞之憑信性，渠等身為警員為維持交通秩序
    ，依法執行職務，乃公權力之行使，既與受處分人素不相識
    ，並無恩怨，斷無誣指異議人有交通違規之行政裁罰，而自
    陷偽證罪之刑事重罪之可能。是本件違規事實，業據證人方
    承彥、陳建旭證述甚詳，已臻明確，縱未有照相、錄影為憑
    ，應無礙於上揭認定。而受處分人雖以值勤員警並未拍照或
    攝影採證為由，抗辯員警並未提出證據證明有違規事實云云
    ，然交通違規往往發生在突然之間，未及以照相或攝影方式
    存證，參以本件違規時間為92年間，依證人陳建旭上揭證述
    ，當時警車尚未配有攝影機，而取締在隧道內未開啟大燈，
    係因隧道內多仰賴燈光照明，若突然隧道電力中斷，而駕駛
    車輛未開啟車燈，突燈光熄滅視線昏暗，極易造成重大傷亡
    ，交通意外事故於焉發生，是避免意外發生，基於對公眾道
    路安全及人民生命保障之行政目的，若要求執勤警員就隧道
    內交通違規事實，均附明確清晰可示之照片、攝影始得舉發
    ，無異苛求，亦有礙於前揭行政目的之達成，換言之，不能
    因警方未提出監視錄影或照片為佐，遽推斷受處分人無前揭
    證人證述行駛隧道未開啟燈光之違規事實。
  3.又受處分人以舉發違反道路交通管理事件通知單上之簽名非
    其本人書寫為辯。證人方承彥於本院證稱：本件我們攔下來
    時，駕駛人未帶駕照，我們會要求被攔停之人寫姓名、身分
    證、出生年月日、住址，然後去查，紅單有3聯，第1聯是給
    被攔停人，不用簽名，第2聯給監理單位，會有簽名，第3聯
    部分是我們留存，會有複印簽名，我能確定是給駕駛人自己
    簽名，不可能給別人簽名，拒簽有拒簽處理方式，會告知駕
    駛人他在何時、地點違規，告訴他們應有的權利、義務，會
    寄給當事人，在簽名欄敘明何理由拒簽、何人拒簽，再郵寄
    給車主，通知單有無簽名，對於我們績效沒有任何意義，我
    們只負責舉發部分，拒簽我們有拒簽的方式，只要郵寄就可
    以等語（見原審卷第29至31頁、第35頁）；證人陳建旭亦於
    本院證稱：本件通知單上有記載駕駛人未帶駕照，一般未帶
    駕照處理方式，會請駕駛人出示證件，如健保卡，或是請他
    寫他的姓名、身分證字號、出生年月日，再與值班台聯絡、
    查證，通知聯簽名部分一定是給駕駛人簽名，如果駕駛人不
    簽名，會在上面註記拒簽原因，另外用郵寄方式給他，我們
    不可能代簽名來冒偽造文書之危險，駕駛人拒簽對我們舉發
    沒有影響等語（見原審卷第33頁至第35頁）。是依證人方承
    彥、陳建旭證述之攔停舉發情形，均係將舉發通知單交由駕
    駛人簽名，若駕駛人拒絕簽名收受，則有拒簽之處理方式。
    換言之，駕駛人是否簽名對於員警舉發違反道路交通管理事
    件之效力，並無任何影響，違反道路交通管理事件統一裁罰
    基準及處理細則第11條亦就駕駛人拒絕簽名、收受時訂有相
    關處理規定，是稽查員警實無動機冒簽受處分人姓名。而受
    處分人就其駕駛ＩＣ－4238號自用小客車，在國道三號高速
    公路北上蘭潭隧道出口，為警攔停乙節亦不爭執，雖本件舉
    發違反道路交通管理事件通知單「收受通知聯者簽章」之甲
    ○○簽名，與受處分人當庭書寫及庭訊簽名筆跡略有不同，
    然觀諸舉發通知單上之「甲○○」簽名，其筆跡屬於較為潦
    草，書寫方式應較為快速，受處分人當庭書寫及庭訊簽名部
    分，均為工整字體，其書寫方式較為緩慢，而一般人為警攔
    停舉發交通違規，少有歡喜甘願，實有可能隨意潦草簽名。
    是本件舉發通知單上「甲○○」之字跡與受處分人當庭書寫
    、庭訊簽名筆跡雖略不同，然受處分人堅稱當日為警攔停之
    駕駛人確實為其本人，而證人方承彥、陳建旭攔停駕駛人開
    單後，均交由駕駛人簽名，若駕駛人拒簽、拒收，渠等亦有
    固定處理方式，實無任何動機甘冒刑事責任偽造駕駛人簽名
    ，參以受處分人最初於96年5月2日提出於監理單位之違反道
    路交通陳述單，記載其本人有簽下紅單，堪信舉發通知單上
    之簽名確為當日駕車之受處分人所簽名，僅因書寫快速潦草
    造成筆跡不符，受處分人前開所辯，若非因記憶有誤所致，
    即屬卸責之詞，尚不足採信。
  4.綜上，本件受處分人有未帶駕照、進入隧道未開啟頭燈之違
    規事實，並由受處分人簽收上開舉發違反道路交通管理事件
    通知單，即堪認定。本件應到案日期為92年9月10日前，而
    受處分人係當場簽收舉發違反道路交通管理事件通知單，竟
    迄原處分機關裁決時（96年5月31日）仍未繳納罰鍰或到案
    聽候裁決，已逾應到案期限60日以上，原處分機關乃依道路
    交通管理處罰條例第33條第1項第6款、第25條第1項第3款、
    第63條第1項第1款及違反道路交通管理事件統一裁罰基準表
    之規定，各裁處最高額即六千元、六百元，共六千六百元，
    並記違規點數1點，經核並無違誤，亦屬妥適。本件異議為
    無理由，應予駁回。
三、按交通勤務警察或依法令執行交通稽查任務人員，開單舉發
    違反道路交通管理處罰條例所列之違規事實，經公路主管機
    關或警察機關所為之裁決處罰，本質上為行政處分，係公務
    員基於職務上權力，依法就特定之具體事件所為具公法上效
    果之單方行政行為，基於公務員為公法上行為具有公信力之
    原則，該行政行為當可被推定為真正，其據以依法處分之事
    實認定亦為正確無誤。本此公信原則，乃立法者賦予行政機
    關制定違反道路交通事件統一裁罰標準及處理細則，使執勤
    警員得當機處分以達其維護交通秩序、安全之行政目的。次
    按執行交通勤務警察依法律規定製單舉發違反道路交通管理
    處罰條例所列之違規事實，並由公路主管機關加以處罰，即
    係行政處分，受處分人不服公路主管機關所為之處罰，依道
    路交通管理處罰條例第87條之規定向管轄地方法院聲明異議
    ，自屬行政救濟程序，其舉證責任分配，應採民事訴訟上舉
    證責任分配原則，87年10月28日修正公布之行政訴訟法第13
    6條同揭此旨，而明文規定準用民事訴訟法第277條舉證責任
    分配之原則。從而，本件既查無任何證據足資證明執勤員警
    有捏造事實違法取締之情事存在，則執勤警員本其維護交通
    秩序、安全職責所為之舉發，自應受到合法、正確之推定。
四、查本件業經證人即舉發員警方承彥、陳建旭於原審到庭具結
    證述明確，就其等攔停舉發經過，確認受處分人確有未帶駕
    照、進入隧道未開啟頭燈之違規事實，又依證人等跟隨距離
    及攔停抗告人之經過情形，足認證人等對於受處分人違規當
    時情形，並無故為渲染或誇大其詞，揆諸前開說明，舉發員
    警方承彥、陳建旭所為證詞，自應採信。至於受處分人質疑
    本件原審未將其筆跡送請鑑定，竟逕予認定乙節。經查，受
    處分人於96年5月2日提出於監理單位之違反道路交通陳述單
    上，確曾記載其本人有簽下紅單之事，則原審審酌本件全卷
    證據資料，因而認本件舉發通知單上之簽名，確屬當日駕車
    之受處分人之簽名，原審之事實認定，核無違誤。
五、綜上所述，本件受處分人於上揭時、地，有未帶駕照、進入
    隧道未開啟頭燈之違規情事，洵堪認定，因此執勤員警對受
    處分人上開違規事實所為之當場舉發行為，即非無據。從而
    ，原處分機關依據道路交通管理處罰條例第33條第1項第6款
    、第25條第1項第3款、第63條第1項第1款等規定，並參酌違
    反道路交通管理事件統一裁罰基準表之規定，各裁處最高額
    即六千元、六百元，共六千六百元，並記違規點數1點，於
    法尚無不合。原審認定原處分機關所為之裁處，並無違誤，
    因予駁回抗告人所提之聲明異議。本院經核，原裁定認事用
    法，並無不合。本件執勤員警既係採行當場舉發方式取締受
    處分人之前開違規事項，則受處分人抗告意旨猶執與本件無
    關之他處隧道嗣後設有違規攝影、拍照設施，或就原審依法
    採證認事之職權行使，任憑己見，而指摘原裁定不當，請求
    撤銷原裁定云云，為無理由，應予駁回。
六、據上論結，應依道路交通案件處理辦法第26條，刑事訴訟法
    第412條，裁定如主文。
中    華    民    國    97    年    7     月    15    日
                  刑事第二庭    審判長法  官  葉居正
                                      法  官  吳勇輝
                                      法  官  郭千黛
以上正本證明與原本無異。
不得再抗告。
                                      書記官  尤乃玉
中    華    民    國    97    年    7     月    17    日


司法院資訊處製作；財團法人民間司法改革基金會備份。
